臺灣高雄地方法院民事判決　　　　　　 95年度家訴字第120號
原　　　告　丁○○○○○○　大.
訴訟代理人　張仁懷律師
　　　　　　甲○○
被　　　告　行政院國軍退除役官兵輔導委員會
　　　　　　高雄市榮民服務處（即霍春堂之遺產管理人）
法定代理人　丙○○
訴訟代理人　乙○○
上列當事人間請求返還繼承之遺產事件，本院於民國96年12月12
日言詞辯論終結，判決如下：
    主  文
被告應給付原告新臺幣貳佰萬元及自民國九十五年六月十三日起
至清償日止，按週年利率百分之五計算之利息。
本判決於原告以新臺幣陸拾柒萬元供擔保後，得假執行。但被告
如以新臺幣貳佰萬元為原告預供擔保後，得免為假執行。
訴訟費用由被告負擔。
    事實及理由
一、按「當事人喪失訴訟能力或法定代理人死亡或其代理權消滅
    者，訴訟程序在有法定代理人或取得訴訟能力之本人承受其
    訴訟以前當然停止。」民事訴訟法第170 條定有明文。本件
    原告起訴時，被告之法定代理人為章長蓉；嗣於訴訟繫屬中
    ，被告之法定代理人變更為丙○○，並由丙○○聲明承受本
    件訴訟而為被告之法定代理人，有行政院國軍退除役官兵輔
    導委員會民國95年7 月5日 輔人字第0950005317號令及民事
    聲明承受訴訟狀，附卷可考（本院卷第131 頁及第129 頁）
    ，核上開承受訴訟之聲明，與法並無不合，應予准許。
二、原告主張：原告為大陸地區人民，亦為訴外人即被繼承人霍
    春堂（男，民國○ 年○○月○○日生，身分證統一編號：Ｚ00000
    0000號，生前最後住所地：高雄市小港區○○○路43號）之
    子；因被繼承人霍春堂於89年4 月14日死亡而開始繼承，故
    原告為被繼承人霍春堂遺產之合法繼承人。原告於89年11月
    27日向本院聲請繼承被繼承人霍春堂在臺灣之遺產，經本院
    89年聲繼字第87號民事裁定駁回原告之聲請；原告不服而提
    起抗告，經臺灣高等法院高雄分院以90年度家抗字第9 號民
    事裁定，將原裁定廢棄，發回本院；後經本院以90 年6月15
    日90年聲繼更字第4 號通知准予備查在案。因被繼承人霍春
    堂係榮民，於89年4 月14日死亡時並無配偶，又無其他親屬
    在臺灣，不能依民法第1177條之規定選任遺產管理人；依臺
    灣地區與大陸地區人民關係條例第68條、退除役官兵死亡無
    人繼承遺產管理辦法第4 條之規定，則被告為被繼承人霍春
    堂之法定遺產管理人。嗣被告向本院聲請對被繼承人霍春堂
    之繼承人、債權人及受遺贈人為公示催告，經本院89年度繼
    催字第206 號民事裁定准為公示催告，於今公示催告期間屆
    滿，且被告就被繼承人霍春堂之遺產已完成清償債權或交付
    遺贈物之相關清算程序，現被繼承人霍春堂之遺產為新臺幣
    （下同）596 萬2353元。原告爰依民法第1179條第1 項第5
    款及臺灣地區與大陸地區人民關係條例第67條第1 項之規定
    ，請求被告移交被繼承人霍春堂之遺產，並聲明：被告應給
    付原告200 萬元暨自支付命令聲請狀送達之翌日起至清償日
    止，按週年利率百分之五計算之利息；原告願供擔保請准宣
    告假執行。
三、被告則以：雖原告為被繼承人霍春堂之子，惟訴外人即原告
    之母劉必珍改嫁訴外人史治煥時，由史治煥收養原告為養子
    ，並將原告之姓名由霍登文，改為史正武。既原告已為史治
    煥之養子，則原告即非被繼承人霍春堂之合法繼承人，而不
    得請求被告交付被繼承人霍春堂之遺產等語置辯；並聲明駁
    回原告之訴。
四、按有繼承人承認繼承或遺產歸屬國庫時，遺產管理人應為遺
    產之移交；此觀民法第1179條第1 項第5 款之規定即明。次
    按「被繼承人在臺灣地區之遺產，由大陸地區人民依法繼承
    者，其所得財產總額，每人不得逾新臺幣二百萬元。超過部
    分，歸屬臺灣地區同為繼承之人；臺灣地區無同為繼承之人
    者，歸屬臺灣地區後順序之繼承人；臺灣地區無繼承人者，
    歸屬國庫。」臺灣地區與大陸地區人民關係條例第67條第1
    項定有明文。經查：
(一)原告主張被繼承人霍春堂為榮民，於89年4 月14日死亡，死
    亡時並無配偶，又無其他親屬在臺灣，故由被告為其法定遺
    產管理人；原告為大陸地區人民，亦為被繼承人霍春堂之子
    ，於89年11月27日向本院聲請繼承被繼承人霍春堂在臺灣之
    遺產，經本院89年聲繼字第87號民事裁定駁回原告之聲請，
    原告不服而提起抗告，經臺灣高等法院高雄分院以90年度家
    抗字第9 號民事裁定，將原裁定廢棄，發回本院，後經本院
    以90年6 月15日90年聲繼更字第4 號通知准予備查在案；被
    告就被繼承人霍春堂之遺產已完成公示催告及清償債權、交
    付遺贈物之相關清算程序，現被繼承人霍春堂之遺產為596
    萬2353元。以上事實，有被繼承人霍春堂之除戶謄本、榮民
    資料、本院89年度繼催字第206 號民事裁定、遺款收支明細
    （本院卷第36頁、第39頁、第167 頁、第166 頁）在卷足參
    ；並經本院依職權調取本院89年度聲繼字第87號、臺灣高等
    法院高雄分院90年度家抗字第9 號及本院90年度聲繼更字第
    4 號繼承遺產事件卷宗核閱無訛；復為兩造所不爭執（本院
    卷第101 頁及第171 頁），堪認屬實。
(二)被告辯稱於訴外人即原告之母劉必珍改嫁訴外人史治煥之時
    ，由史治煥收養原告為養子，並將原告之姓名由霍登文，改
    為史正武，因此原告已非被繼承人霍春堂之合法繼承人，而
    不得請求被告交付被繼承人霍春堂之遺產等詞，並提出原告
    寄與被告之2封 信函為憑（本院卷第162 頁至164 頁）；原
    告自認有改變姓名為史正武，但否認業經史治煥收養。觀諸
    上開原告所具之2 封信函，固分別記載「霍春堂當兵走時我
    僅有1 歲零20天，隨後由我母親劉必珍帶著我外出逃荒要飯
    落戶至四川省梓潼縣，母親改嫁史治煥將我隨繼父姓改名為
    史正武」「因父親在臺灣又受到政治牽連，後來無奈改姓為
    史」等語，惟其內容中並無記述原告改隨繼父史治煥之姓氏
    ，係因經史治煥收養之故；且變更姓名之事由，並非以「經
    收養」為唯一原因；是尚難以原告曾有改變姓名之情事，即
    謂原告必遭他人收養。又被繼承人霍春堂生前至大陸地區尋
    獲原告後，即與原告合照並通信；於被繼承人霍春堂生前寄
    與原告之信函中，以「登文兒」稱呼原告，而自稱「父春堂
    」，此有合照照片1 張及信函1 封附於臺灣高等法院高雄分
    院90年度家抗字第9 號卷可考。若原告已由繼父史治煥所收
    養者，則被繼承人霍春堂應無自稱「父春堂」並稱原告「登
    文兒」之理。此外，被告並無其他舉證，足以證明原告有經
    史治煥收養之事實。是被告辯稱原告已由史治煥收養為養子
    ，而非被繼承人霍春堂之合法繼承人云云，應非可採。
(三)綜上所述，原告為被繼承人霍春堂於大陸地區之合法繼承人
    ，於法定期間內聲明繼承被繼承人霍春堂於臺灣地區之遺產
    ，且被告為被繼承人霍春堂之法定遺產管理人，已完成公示
    催告等相關清算程序，所餘被繼承人霍春堂之遺產為596 萬
    2353元。從而，原告依民法第1179條第1 項第5 款及臺灣地
    區與大陸地區人民關係條例第67條第1 項之規定，請求被告
    給付200 萬元及自支付命令聲請狀送達之翌日即95年6 月13
    日起至清償日止，按週年利率百分之五計算之遲延利息，洵
    屬有據，應予准許；爰判決如主文第1 項所示。
五、原告陳明願供擔保，聲請宣告假執行，核無不合，爰酌定相
    當之擔保金額予以准許；並依民事訴訟法第392 條第2 項之
    規定，依職權諭知被告預供擔保而得免為假執行。
六、據上論結，本件原告之訴為有理由，依民事訴訟法第78條、
    第390 條第2 項、第392 條第2 項，判決如主文。
中　　華　　民　　國　　96　　年　　12　　月　　21　　日
                  家事法庭  審判長法  官  郭慧珊
                                  法  官  戰諭威
                                  法  官  楊國煜
右為正本，係照原本作成。
如不服本判決，應於送達後20日內，向本院提出上訴狀。
中　　華　　民　　國　　96　　年　　12　　月　　21　　日
                            書記官  廖美玲
